臺灣臺中地方法院民事判決　99年度訴字第2513號
原　　　告　許作信
訴訟代理人　繆璁律師
訴訟代理人　許作伯
被　　　告　徐乾嘉
訴訟代理人　徐朱美珠
訴訟代理人　徐國銘
上列當事人間租佃爭議事件，於民國100年9月26日言詞辯論終結
，本院判決如下：
    主      文
確認兩造間就坐落臺中市外埔區○○○段四五四地號土地如附圖
紅線部分以內且屬上開土地範圍內所示面積四一四八平方公尺之
耕地三七五租賃契約關係不存在。
被告應將前項所示土地返還予原告。
訴訟費用由被告負擔。
本判決第二項於原告以新臺幣壹佰玖拾參萬伍仟捌佰元為被告供
擔保後，得假執行。
    事 實 及 理 由
甲、程序方面：
一、按出租人與承租人間因耕地租佃發生爭議時，應由當地鄉（
    鎮、市、區）公所耕地租佃委員會調解；調解不成立者，應
    由直轄市或縣（市）政府耕地租佃委員會調處；不服調處者
    ，由直轄市或縣（市）政府耕地租佃委員會移送該管司法機
    關，司法機關應即迅予處理，並免收裁判費用，耕地三七五
    減租條例第26條第1項定有明文。本件兩造之租佃爭議，前
    經臺中市外埔區公所（縣市合併改制前為臺中縣外埔鄉公所
    ）耕地租佃調解委員會於民國（下同）99年8月10日調解不
    成立，再經臺中市政府耕地租佃委員會（縣市合併改制前為
     臺中縣政府耕地租佃委員會）於99年10月29日調處不成立
    ，而由臺中市政府移送本院審理等情，有臺中縣外埔區公所
    耕地租佃委員會調解程序筆錄影本、臺中縣政府耕地租佃委
    員會調處程序筆錄影本、臺中縣政府99年11月1日府地籍字
    第0990346832號移送函影本各1紙在卷可稽，本件起訴程序
    合於耕地三七五減租條例第26條第1項規定，合先敘明。
二、按確認法律關係之訴，非原告有即受確認判決之法律上利益
    者，不得提起之，民事訴訟法第247條第1項前段定有明文。
    所謂即受確認判決之法律上利益，係指因法律關係之存否不
    明確，致原告在私法上之地位有受侵害之危險，而此項危險
    得以對於被告之確認判決除去之者而言，故確認法律關係成
    立或不成立之訴，苟具備前開要件，即得謂有即受確認判決
    之法律上利益，最高法院42年台上字第1031號判例可資參照
    。查本件原告主張兩造所訂耕地租約業經合法終止，系爭耕
    地租賃關係已不存在等情，為被告所否認，足認兩造就系爭
    耕地租賃關係存否顯有爭執而有不明確之情形，致使原告私
    法上之地位有受侵害之危險，而此項危險又得以對被告之確
    認判決除去，應認原告具有受確認判決之法律上利益，其提
    起本件確認之訴，即無不合，應予准許。
乙、實體方面
一、原告主張：原告所有坐落於臺中市外埔區○○○段454地號
    土地，自62年1月1日起出租予被告使用至今，惟被告迄今已
    長達20多年未繳交租金，原告因現長期居住於日本，遂授權
    予堂弟即訴訟代理人許作伯處理上開土地相關事宜，許作伯
    因此於97年中元節（經查為97年8月15日）前約1個月的時間
    ，委託訴外人吳瑞火前往被告住處，以原告名義向被告表示
    限期給付租金之意，並於97年中元節，由許作伯與吳瑞火共
    同前往被告住處，再次以原告名義向被告收取積欠租金未果
    ，因而於97年9月3日，以大甲郵局第385號存證信函併同原
    告授權書催告被告繳清積欠租金，存證信函中並附上原告銀
    行帳戶號碼，希冀被告能自行匯入所積欠租金；詎被告於97
    年9月5日收受上開存證信函，竟置之不理，原告嗣於99 年4
    月8日，以大甲郵局第137號存證信函併同原告授權書，向被
    告終止系爭租約，被告則於99年4月9日收受。原告於99 年6
    月22日向臺中市外埔區公所申請調解，於99年8月10日經臺
    中市外埔區公所調解不成立，又於99年10月29日經臺中市政
    府調處不成立，之後於100年2月19日由許作伯與吳瑞火再度
    共同前往被告住處，向被告表達收取租金未果，而於100年5
    月4日本院言詞辯論期日當庭再度向被告表示終止系爭租約
    之意。按「耕地租約在租佃期限未屆滿前，非有左列情形之
    一不得終止：……三、地租積欠達兩年之總額時。……」、
    「承租人租金支付有遲延者，出租人得定相當期限，催告承
    租人支付租金，如承租人於其期限內不為支付，出租人得終
    止契約。」耕地三七五減租條例第17條第1項第3款與民法第
    440條第1項分別定有明文。被告既已積欠租金長達20多年，
    原告多次催告被告給付租金未果，系爭租約應已合法終止，
    爰依耕地三七五減租條例第17條第1項第3款、民法第440條
    第1項、第455條及第767條第1項前段之規定，確認兩造間系
    爭租約關係不存在，被告應返還土地予原告。並聲明：除供
    擔保金額外，如主文所示。
二、被告則以：伊於62年起即與原告就其所有坐落臺中市外埔區
    ○○○段454地號土地訂立耕地租約，承租面積計15551平方
    公尺，兩造所訂系爭租約係約定由原告指定之人前來收取租
    金，惟原告所指定之人已往生多年，因此無人續來收取租金
    ，不能謂被告積欠租金，原告於99年4月8日以被告積欠租金
    為由，函告終止租約並不合法。原告之被授權人許作伯於97
    年9月3日自行發函催告被告繳納租金，惟該被授權人並無提
    出原告之授權書以資證明其已被授權處理系爭租約，原告之
    被授權人至被告住所表達收取租金及99年4月8日發函終止租
    約云云，依法不生效力。因被告無法向其繳納系爭租金，且
    原告多年來消極不收取租金，並非被告故意欠租，不應歸責
    於被告。原告之被授權人主張其曾至被告住所處表達收取租
    金之意云云，惟被告98年至台中市外埔區公所申請繼續承租
    中外馬字第62-1號私有耕地租約內之耕地，已符合法定承租
    要件，原告之主張，係無理由等語資為抗辯。並聲明：原告
    之訴駁回。
三、得心證之理由
  (一)原告主張其所有坐落於臺中市外埔區○○○段454地號耕地
    ，自62年1月1日起出租予被告使用至今，兩造訂有私有耕地
    租約書，被告承租系爭土地之耕作範圍如附圖所示紅線部分
    以內等情，有地建物查詢資料、台中縣私有耕地租約書影本
    為證，並經本院到場勘驗及囑託臺中市大甲地政事務所派員
    測量屬實，製有勘驗筆錄及該所100年9月5日甲地所二字第
    1000009057號函及檢附之土地複丈成果圖在卷可按，且為被
    告所不爭執，自堪信為真正。
  (二)另原告主張被告已積欠20多年地租未付乙節，則為被告所否
    認，並辯稱：外埔區公所續訂系爭租約，即為被告繳租之證
    明等語。惟被告於本院先後陳稱：「民國60年之前都有來人
    來收租金，是一位小姐即一位中間人來收，但都沒有寫收據
    。大約只有一、二十年左右沒有繳租金而已」（見99年12月
    15 日言詞辯論筆錄，卷宗第72頁背面）、「我們是農田租
    約，1期6年，鄉公所拿租約給我，也沒有跟我講說我們要繳
    多少租金，不是我們沒有繳納租金，是原告沒有來收租金。
    為什麼我們20幾年都沒有繳租金了，現在原告要向我收取租
    金」（100年2月21日言詞辯論筆錄，卷宗第83頁背面），有
    言詞辯論筆錄可稽，足認被告確實積欠原告長達20年左右之
    地租。按「耕地租約期滿，出租人未申請終止租約，而承租
    人申請繼續承租，並有繼續耕作之事實者，應准續訂租約」
    ，耕地三七五租約清理要點第5點規定著有明文。故無論被
    告有無繳納地租，被告向外埔區公所申請繼續承租，並有繼
    續耕作之事實，在原告申請終止租約之前，外埔區公所依上
    開規定，仍應准續訂租約，被告自不得以外埔區公所准予續
    訂租約為由，作為其已繳納地租之證明。
  (三)按「耕地租約在租佃期限未屆滿前，非有左列情形之一不得
    終止：……三、地租積欠達兩年之總額時。……」耕地三七
    五減租條例第17條第1項第3款定有明文。復按耕地出租人以
    承租人積欠地租達兩年之總額為原因終止租約，應依民法第
    440條第1項規定，定相當期限催告承租人支付，於往取債務
    ，並須於催告期滿，至承租人之住所收取，承租人仍不為支
    付，出租人始得終止租約（最高法院86年台上字第3324號判
    例可資參照）。查系爭租約載明承租人繳納實物租金之地點
    係在外埔村馬鳴村佃戶處，即承租人之住處，係以被告之住
    所地為清償地，為往取債務，自應由原告至被告住所收取地
    租。原告授權許作伯於97年9月3日代為寄發存證信函及授權
    書予被告，催告被告給付地租，已由被告本人收受等情，有
    郵局存證信函、授權書及掛號郵件收件回執影本在卷可稽，
    被告對收受上開存證信函固不爭執，辯稱：原告於該存證信
    函並無拿出授權書云云，然由該授權書上方蓋有與存證信函
    相同之郵戳記以觀，顯然該授權書已連同存證信函一併郵寄
    被告，被告空言否認，應無可採。之後原告授權之代理人許
    作伯於100年2月19日前往被告住處收取積欠租金遭拒，亦經
    證人吳瑞火證述明確（見100年3月23日言詞辯論筆錄、卷宗
    91 頁背面），故原告於100年5月4日本院言詞辯論期日當庭
    以口頭向被告為終止系爭租約之意思表示，應認系爭租約之
    效力因原告終止而消滅。
  (四)綜上所述，兩造間所訂耕地三七五租賃契約，因被告積欠地
    租達2年之總額，經限期催告仍未為給付，原告依三七五減
    租條例第17條第1項第3款規定終止租約，並依民法第455 條
    、第767條第1項前段之規定，請求被告返還系爭土地，自屬
    有據。從而，原告訴請確認兩造間就坐落系爭土地如附圖紅
    線部分以內屬上開土地範圍內所示面積4148平方公尺之系爭
    租賃契約關係不存在，及返還上開土地予原告，為有理由，
    應予准許。
  (五)本件事證已臻明確，兩造其餘攻擊防禦方法及舉證，核與判
    決結果無影響，爰不逐一論述，併予敘明。
  (六)本件原告陳明願供擔保後，請准宣告假執行，核無不合，爰
    酌定相當之擔保金額，予以准許。
四、據上論結，原告之訴為有理由，依民事訴訟法第78條、第39
    0條第2項，判決如主文。
中    華    民    國   100    年    10    月    21    日
                  民事第四庭    法  官  吳蕙玟
正本係照原本作成。
如對本判決上訴，須於判決送達後20日內向本院提出上訴狀。如
委任律師提起上訴者，應一併繳納上訴審裁判費。
中    華    民    國   100    年    10    月    24    日
                                書記官  廖日晟